最高法院民事判決　　　　　　　　　　　　　　　八十七年度台上字第二四五○號
　　上　訴　人　黃振
　　訴訟代理人　葉天來律師
　　被 上訴 人　楊受彭
右當事人間請求損害賠償事件，上訴人對於中華民國八十六年九月十五日台灣高等法
院高雄分院第二審更審判決（八十六年度上更(一)字第三號），提起上訴，本院判決如
左：
    主  文
原判決除假執行部分外廢棄，發回台灣高等法院高雄分院。
    理  由
本件被上訴人主張：伊於民國八十二年二月十三日向上訴人購買坐落屏東縣鹽埔鄉○
○段一二四－一八三、一二四－一八四、一二四－一七一、一二四－一六七號土地四
筆（以下稱系爭土地），約定總價為新台幣（下同）三百四十六萬元。訂約日先付定
金五十萬元，已由上訴人收受。買賣契約尚約定如出賣人違約，應將既收金額加添一
倍賠償買受人；若買受人違約，願將既付金額任由出賣人即上訴人沒收。因該契約未
約定辦理過戶及交付餘款之日期，伊乃於八十三年三月十六日委請律師以郵局存證信
函通知上訴人，伊於八十三年三月二十四日上午十時將準備餘款在屏東縣內埔鄉○○
村○○路五九號代書處交付上訴人，請上訴人屆時攜帶過戶證件及印鑑證明至該址，
俾同時辦理過戶手續。詎上訴人屆期未前來履約，經向地政機關申請土地登記簿謄本
，發現上訴人早於八十二年五月八日即將系爭土地售與訴外人吉琍，並於同年月二十
日辦妥所有權之移轉登記。顯見上訴人已違約而給付不能等情，依契約之約定及民法
第二百二十六條第一項規定，求為命上訴人賠償伊一百萬元及加付法定遲延利息之判
決。
上訴人則以：兩造於訂約時，口頭約定二天後即八十二年二月十五日在簡源慶代書事
務所再簽訂更詳細之書面契約，並由被上訴人交付第一期款二百五十萬元與伊。屆期
被上訴人未到，經伊於八十二年二月二十六日以郵局存證信函向被上訴人催告給付第
一期款二百五十萬元，被上訴人竟藉詞拒付。伊於八十二年三月三十日再以郵局存證
信函向被上訴人催告限期給付價金，否則以違約論，沒收定金，系爭土地另售他人，
不得異議，被上訴人亦置之不理，竟以伊未辦理土地測量為由，於八十二年三月二十
三日通知伊解除買賣契約，並起訴請求伊賠償一百萬元。案經一、二審均以伊就所出
賣之土地無另行申請複丈面積之義務為由，判決被上訴人敗訴確定。因被上訴人均未
依約履行，伊自得解除契約，被上訴人不得請求伊賠償等語，資為抗辯。
原審將第一審所為被上訴人敗訴之判決廢棄，改判如其聲明，無非以：被上訴人主張
其於八十二年二月十三日向上訴人購買系爭土地，兩造約定總價為三百四十六萬元，
訂約日先付定金五十萬元，已由上訴人收受。兩造又約定如乙方（出賣人）違約時，
應將已收金額加添一倍賠償甲方（買受人）；若甲方違約時，願將已付金額任由乙方
沒收等情，已據提出契約書影本一份為證，且為上訴人所不爭執，自可認為該買賣契
約及上訴人已收受五十萬元之事實為真正。依證人莊金純、黃美理、曹滋聰之證言，
足認兩造就買賣標的及價金之給付均已合意，買賣契約業已成立。兩造已約定被上訴
人於交付定金二天後再交付中金二百五十萬元。被上訴人雖未依約定於交付定金兩天
後再交付中金，而上訴人固於八十二年二月二十六日以屏東六支局存證信函第十二號
函催告被上訴人給付餘款，然被上訴人亦於八十二年三月一日以高雄四八支局存證信
函第四一號函覆上訴人於文到三日內前往屏東縣鹽埔鄉○○村○○路二之一號處所簽
立合乎約定面積之買賣契約，為同時履行之抗辯，有台灣屏東地方法院（以下稱屏東
地院）八十二年度訴字第一七五號卷附該存證信函可稽，並為上訴人所不爭執。至上
訴人主張於八十二年三月三十日以屏東郵政十八支局第八六號存證信函向被上訴人催
告限期給付土地價金，否則以被上訴人違約論，並沒收定金，系爭土地另行出售，不
得異議云云，被上訴人否認收到此催告函。況觀之該信內容，亦難認上訴人有被上訴
人未履行契約即解除契約之意。又上訴人辯稱其於另案即屏東地院八十二年度訴字第
一七五號提供反擔保一百萬元已領回，被上訴人並無意見云云，核與民法第二百五十
八條解除權之行使，應向他方當事人以意思表示為之之規定不符。依上說明，上訴人
解除契約並不合法。兩造買賣契約仍存在。上訴人竟於八十二年五月八日將系爭土地
出售與吉琍，同年月二十日過戶完畢，有土地登記簿可稽，顯見上訴人已違約而給付
不能。被上訴人依契約書第七條約定及民法第二百二十六條第一項規定，請求上訴人
將已收定金五十萬元加一倍即一百萬元返還予被上訴人並加付法定遲延利息，應予准
許等詞，為其判斷之基礎。
惟查契約有預約與本約之分，兩者異其性質及效力，預約權利人僅得請求對方履行訂
立本約義務，不得逕依預定之本約內容請求履行，又買賣預約，非不得就標的物及價
金之範圍先為擬定，作為將來訂立本約之張本，但不能因此即認買賣本約業已成立。
本件依證人莊金純、黃美理、曹滋聰之證言，兩造所訂立者，似為預約。果爾，嗣後
雙方有無另訂立本約﹖如未訂立本約，其原因為何﹖應由何方負違約之責﹖未訂立本
約前，被上訴人能否以上訴人將系爭土地出售他人已陷於給付不能為由，主張上訴人
違約﹖俱非無疑。原審慮不及此，徒憑前揭理由，遽為不利於上訴人之判決，已有未
合。次查被上訴人於八十二年三月十三日向上訴人為解除本件買賣之意思表示，有被
上訴人提出之屏東地院八十二年度訴字第一七五號、高等法院高雄分院八十二年度上
字第三一六號民事判決可稽（見一審卷三四至三七頁）。而上訴人將系爭土地出賣移
轉登記與吉琍之時間係此後之八十二年五月間，此為原審所認定之事實。上訴人將系
爭土地轉售及移轉所有權予他人之時間既在被上訴人為解除契約之意思表示之後，能
否謂上訴人違約，亦滋疑義。原審就此未予論及，尚嫌疏略。上訴論旨指摘原判決不
當，聲明廢棄，非無理由。
據上論結，本件上訴為有理由，依民事訴訟法第四百七十七條第一項、第四百七十八
條第一項，判決如主文。
中      華      民      國    八十七    年      十      月    二十二    日
                              最高法院民事第六庭
                                  審判長法官  蕭  亨  國
                                        法官  吳  正  一
                                        法官  楊  隆  順
                                        法官  陳  淑  敏
                                        法官  黃  義  豐
      右正本證明與原本無異
                                              書  記  官
中      華      民      國    八十七    年     十一     月     十三     日
